臺灣板橋地方法院刑事判決　　　　　　　93年度訴字第2389號
公　訴　人　臺灣板橋地方法院檢察署檢察官
被　　　告　丁○○
指定辯護人　本院公設辯護人甲○○
上列被告因偽造貨幣案件，經檢察官提起公訴（93年度偵字第17
556 號），本院判決如下：
    主  文
丁○○幫助意圖供行使之用，而偽造幣券，未遂，處有期徒刑壹
年陸月。緩刑參年。扣案如附表編號一、編號二所示之物，均沒
收之。
    事  實
一、丁○○自民國93年7 月間起與友人乙○○（另案通緝中）同
    住在臺北縣樹林市○○路637 號8 樓之2 租屋處，其明知乙○○意圖供行使之用，基於偽造幣券之犯意，於同年7 、8
    月間在上址租屋處著手偽造新臺幣幣券，竟基於幫助乙○○
    偽造幣券之犯意，於同年10月間某時許，將其所有、放置在
    其位於上址租屋處房間內之電腦1 部（含主機、螢幕、鍵盤
    及滑鼠各1 個）借予乙○○使用，以此方法幫助乙○○偽造
    幣券。乙○○隨即利用上開電腦連接其所有之印表機1 台，
    並使用其以不詳方法取得之光碟、顏料及偽鈔紙等物，在上
    址租屋處，接續偽造新臺幣500 元之幣券半成品31大張（A4
    版，每大張均為4 模）。嗣乙○○於同年10月10日出境前往
    越南前，將上開偽造幣券半成品31大張及供或擬供其偽造幣
    券所用之顏料1 批、條碼1 批、印章1 批、光碟1 片及偽鈔
    紙3 包等物交由丁○○代為保管，為警於同年11月2 日15時
    30分許，在上址租屋處查獲，並扣得如附表所示之物。
二、案經臺北市政府警察局萬華分局報請臺灣板橋地方法院檢察
    署檢察官偵查起訴。
    理  由
一、訊據被告丁○○固坦承扣案如附表所示之物均係警員於93年
    11月2 日在臺北縣樹林市○○路637 號8 樓之2 實施搜索時
    ，在上址其所居住之房間內起出，惟矢口否認有何違反妨害
    國幣懲治條例犯行，辯稱：上開扣案物，僅有如附表編號二
    所示之電腦1 部（含主機、螢幕、鍵盤及滑鼠各1 個）為伊
    所有，其餘物品均係乙○○所有，因乙○○於93年10月10日
    出國之前，交由伊代為保管，始置於伊之房間內，伊未仔細
    檢視，不知其內有偽鈔半成品，該偽鈔半成品係乙○○所製
    作，伊並無參與製作，乙○○雖曾使用伊所有之上開電腦製
    作偽鈔，但起初伊並不知情，嗣伊發現乙○○之不法行為後
    ，即加以規勸，此後除非乙○○工作上之需要，伊才會將上
    開電腦借予乙○○為正當之使用云云。經查：
（一）扣案如附表所示之物，均係警員於上揭時、地實施搜索時
      ，在被告居住之房間內起出，此據被告供承明確，且有臺
      北市政府警察局萬華分局搜索、扣押筆錄1 件附卷可稽，
      並經證人即實行搜索之警員盧天祥、黃臺明、劉衍奇到庭
      結證屬實。其中，如附表編號一所示之新臺幣500 元幣券
      半成品31大張，經抽樣其中5 大張（每大張均為4 模），
      送中央印製廠鑑定結果，均屬偽造，該批偽鈔均以彩色噴
      墨方式仿印，無凹版印紋凸起效果，紙張非鈔券紙，無水
      印，安全線先以灰色墨在紙張背面仿製，另再將仿製之安
      全線在自黏貼紙上以燙印方式仿製，切割後黏貼於紙張正
      面，左下角面額數字以噴墨方式仿折光變色油墨等情，有
      中央印製廠93年11月10日中印發字第0930005366號函在卷
      可憑（見本院卷第20頁），足證扣案之新臺幣幣券半成品
      均係經人以上揭方法加以偽造之偽鈔半成品無疑。
（二）證人丙○○於本院審理時到庭證述：我先認識乙○○，被
      告是乙○○之朋友，我曾到臺北縣樹林市○○路某處之8
      樓找乙○○，被告當時與乙○○租房子同住在該處，我因
      而見過被告。被告沒有工作，都在打電腦，有時候玩電腦
      遊戲。……我陸續去過3 次，詳細時間忘記了。……我知
      道乙○○有在印製偽鈔，是聽乙○○說的。我於93年7 月
      間交保出去後，去樹林找乙○○時，他跟我說的。乙○○
      只說他是用電腦將偽鈔列印出來。……扣案之印章（如附
      表編號六所示）我有見過。乙○○在他的房間內拿出這些
      東西。……上址租屋處現場有1 個客廳，2 個房間，乙○○及被告各住1 個房間，我在被告房間內看過電腦，其他
      東西是在乙○○房間內看到。我沒有看過被告拿過這些物
      品。……乙○○有把印出來的偽鈔拿給我看，面額500 元
      及100 元的偽鈔都有，還有越南的紙鈔錢幣。因乙○○很
      臭屁，他如果研發成功，就會打電話對我說他又印出某種
      偽鈔，向我炫耀。我看到偽鈔的防偽線好像是用貼的，浮
      水印好像是用印章蓋的。……乙○○是將偽鈔印好後才拿
      給我看，不是當場印出來。……乙○○是在他的房間內拿
      偽鈔給我看，並說偽鈔是用電腦印製的。他房間內沒有電
      腦，我不知他是用什麼電腦印的。……乙○○沒有提到被
      告與印製偽鈔有何關係，也沒有說被告有印製偽鈔之技術
      可幫他印製偽鈔。……因是乙○○拿偽鈔給我看，我便認
      為該偽鈔是乙○○印製，被告當時並不在場等語（見本院
      卷第179 至188 頁）。而本件經警於93年11月2 日在臺北
      縣樹林市○○路637 號8 樓之2 查獲被告後，旋於同年月
      10日19時許，在同一處所再次查獲乙○○及戊○○等人，
      並當場從乙○○身上起出偽造之新臺幣500 元幣券1 紙及
      將原真鈔之折光變色安全線抽離後改黏貼偽造箔膜之新臺
      幣100 元幣券4 紙；另從戊○○處扣得偽造之新臺幣500
      元幣券3 紙等情，有臺北市政府警察局萬華分局扣押筆錄
      2 件、中央印製廠93年11月24日中印發字第0930005584號
      （見93年度偵字第18295 號影卷第16頁反面）、93年11月
      23日中印發字第0930005559號函（見93年度偵字第18491
      號影卷第15頁反面）各1 件可稽。另依證人戊○○嗣於本
      院審理時所證：我曾在乙○○位於臺北縣樹林市○○路之
      住處見過被告。當時該處有3 人居住，我與乙○○同住1
      個房間，但輪流睡，被告住另1 個房間。我曾在該處被警
      察抓過，詳細時間不記得。……當時在我的包包裡有查到
      3 紙面額500 元之偽鈔。這3 紙偽鈔是乙○○拿給我的，
      叫我幫他看做得像不像，我還沒有看，警察就來了。我有
      在被告房間內看過乙○○在製作偽鈔，乙○○是和丙○○
      一起做的，被告在他的房間內都在使用電腦上網或打電動
      遊戲，乙○○要製作偽鈔時，就會請被告先不要使用電腦
      。乙○○製作偽鈔時，我沒有看過被告在場。因為電腦是
      被告的。……那一次乙○○是跟被告說他要用電腦，請被
      告起來，並沒有說他要印錢。被告起來後，我就約被告一
      起去吃飯。……我記得乙○○沒有當場把印製好的偽鈔拿
      給被告看。吃完飯回來，乙○○有拿3 紙偽鈔給我看。係
      於我被查獲（即93年11月10日）前的半個月到一個月間，
      乙○○拿偽鈔給我看，詳細時間記不清楚，我可以確定的
      是乙○○與丙○○一起在製作偽鈔。他們二人製作偽鈔時
      ，我不清楚被告人在何處，被告當時不在房間，乙○○他
      們是在被告房間內做防偽線及螢光絲。……扣案之條碼我
      曾在乙○○房間之抽屜內看過，印章及原料我曾在乙○○
      房間門後面的地上看過，電腦、印表機、掃描器、白色紙
      張則是在被告房間內看過，我也曾在丙○○位於臺北縣中
      和市○○路住處看過印章及原料。……我看到乙○○及丙○○製作偽鈔時，被告不在房間內。……我曾聽過被告向
      乙○○及丙○○說你們在做這些壞事要是被抓到會被判很
      重。……乙○○的綽號是「饅頭」，「小如」則是乙○○
      的配偶。我因毒品案件被收押，後來交保後不到一個禮拜
      就過去住乙○○上址住處。是乙○○的配偶向我說可以過
      去那邊住。我過去時，被告已住在該處。當時我從事裝潢
      ，乙○○在製作偽鈔及找人到越南從事假結婚，被告整天
      在房間裡打電腦遊戲。我住在上址租屋處看見乙○○及丙○○經常製作偽鈔，詳細次數不確定。他們製作偽鈔的地
      點是在被告房間，被告有時會在他的房間裡睡覺，有時會
      在我睡的那個房間裡睡覺。……我當時有去被告房間內與
      被告一起玩電腦，並請被告教我電腦，才會經常看到被告
      房間裡的事情。因我有在乙○○的房間睡覺，不准乙○○
      在該房間內製作偽鈔，乙○○才不在他的房間內製作偽鈔
      等語（見本院卷第218 至225 頁）。綜上事證，堪認乙○○確有以電腦仿印之手法實施偽造新臺幣幣券犯行無訛。
      兼酌乙○○因違反妨害國幣懲治條例案件，前由檢察官對
      其提起公訴，詎乙○○竟棄保逃匿，經本院另案發布通緝
      ，迄今猶未到案接受審判之事實，有臺灣板橋地方法院檢
      察署檢察官93年度偵字第18295 號起訴書、臺灣高等法院
      被告全國通緝紀錄表各1 件在卷可按，顯係出於畏罪之舉
      。且依證人丙○○、戊○○之前揭證述，認被告僅有出借
      其所有之電腦供乙○○使用（詳下述），尚無共同參與偽
      造幣券犯行，復無其他積極證據足認被告對於乙○○偽造
      幣券犯行確有犯意聯絡及行為分擔。從而，被告所辯：扣
      案如附表編號一所示之偽鈔半成品31大張，係乙○○所製
      作，伊並未參與製作乙節，此部分之辯詞應屬實情，而堪
      採信。
（三）被告於警詢時供稱：（問：你稱犯罪之相關物品都是乙○○所有，為何查獲物品都在你房間找到？）他跟我借電腦
      ，所以偽造貨幣時都在我房內作業，有時我想睡覺，我會
      要求乙○○回自己房間作業。（問：乙○○偽造貨幣時，
      你有無參與？）我知道那是犯罪，所以我都未參與。（你
      是否知道乙○○是何時開始著手偽造？）我知道是今年7
      至8 月間開始著手偽造貨幣。……（問：為何你會跟乙○○住在一起？住多久？）我與乙○○原是網友，93年7 月
      初乙○○說要介紹電腦維修工作給我，叫我搬來跟他一起
      住，所以才搬來樹林（見93年度偵字第17556 號卷第6 、
      7 頁）；另於檢察官偵訊時供稱：（問：是否偽造貨幣？
      ）不是我偽造的，我與友人乙○○同住在查獲地，東西是
      他製造的，原料及檔案是乙○○的，但所有東西都在我房
      間扣到，乙○○在出國前將所有東西都放在我房間，交由
      我保管，……（問：扣案物品都是你的？）我的東西只有
      電腦，其餘都是乙○○的……我知道乙○○有製作偽鈔，
      在臺北縣樹林市○○路637 號8 樓之2 製作，從93年7 、
      8 月間開始製作，我於93年7 月間才去上址居住等語（同
      上卷第28頁）。依上開供述，對照證人戊○○前揭所證：
      乙○○於其被查獲（即93年11月10日）前的半個月到一個
      月間，即於93年10月間之某時許，曾請被告將電腦讓給他
      先用，嗣戊○○約被告去吃飯，吃完飯回來，乙○○即有
      拿偽鈔給戊○○看等語，足證被告自93年7 月間起與乙○○同住於上址查獲處所，明知乙○○於同年7 、8 月間，
      已著手偽造幣券，仍於93年10月間某時許將其所有之電腦
      1 部（含主機、螢幕、鍵盤及滑鼠各1 個）借予乙○○偽
      造幣券，迄乙○○於同年10月10日出境越南前，被告並為
      乙○○保管扣案之偽鈔半成品、工具及原料等物。雖被告
      於本院審理時辯稱：乙○○使用伊所有之電腦製作偽鈔，
      起初伊並不知情，嗣伊發現乙○○之不法行為後，即加以
      規勸，此後除非乙○○工作上之需要，伊才會將上開電腦
      借與乙○○為正當之使用，至於乙○○交由伊代為保管之
      扣案物品，因伊未仔細檢視，不知其內有偽鈔半成品云云
      。惟被告當時並無工作，經常在房間內使用電腦上網或玩
      電腦遊戲，此觀證人丙○○、戊○○之前揭證詞甚明，足
      見被告當時生活起居重心均在上址租屋處，而乙○○對於
      造訪上址租屋處之友人顯然未刻意隱瞞其偽造幣券犯行，
      以致證人丙○○、戊○○均不乏目睹乙○○之犯罪跡證，
      被告係應乙○○之邀，與乙○○同住於上址租屋處，其就
      乙○○製作偽鈔犯行，豈有渾然不覺之理？又乙○○出國
      前交予被告保管之物品，計有偽鈔半成品31大張、顏料1
      批、條碼1 批、印章1 批、光碟1 張、偽鈔紙3 包等物，
      數量非少，而被告既已明知乙○○正著手偽造幣券，其對
      於上開物品之內容性質自難諉為不知，參諸被告於本院審
      理時所述：乙○○出國時，他與丙○○已經有些不合，乙○○把扣案物品寄放我房間，主要用意是叫我不要拿給丙○○，不要借給任何人等語（見本院卷第226 頁），顯見
      被告確已知悉乙○○託其保管之物品與偽造幣券有關，仍
      允為保管之，益徵被告自始至終均知乙○○在上址租屋處
      有從事偽造幣券犯行。雖查無證據足認被告與乙○○有何
      犯意之聯絡及行為之分擔，惟被告對於乙○○之偽造幣券
      犯罪，有提供助力之幫助行為，至為明確。所辯事先不知
      乙○○使用其電腦製作偽鈔，亦不知乙○○交由其保管之
      物含有偽鈔半成品云云，洵屬卸責之詞，不足採信。
（四）綜上所述，本案事證明確，被告犯行堪以認定，應依法論
      科。
二、按中華民國貨幣由中央銀行發行之，中央銀行法第13條定有
    明文。中央銀行基於上揭條文意旨，於89年1 月26日公布「
    中央銀行發行新臺幣辦法」，該辦法第2 條明定：「中華民
    國貨幣為新臺幣」。故新臺幣係屬國幣，已無疑義。核被告
    丁○○所為，係犯刑法第30條第1 項、妨害國幣懲治條例第
    3 條第3 項、第1 項之幫助偽造幣券未遂罪。就偽造幣券部
    分，起訴書誤引法條為刑法第195 條第1 項，惟經公訴當庭
    請求更正（見本院卷第44頁），茲逕予更正之。被告係基於
    幫助乙○○偽造幣券之犯意，出借電腦予乙○○使用，非係
    基於自己犯罪之意思，亦非實施構成要件之行為，應屬幫助
    犯，公訴人認被告與乙○○間有共同犯意聯絡及行為分擔，
    為共同正犯，尚有誤會。被告幫助他人偽造幣券，為從犯，
    依刑法第30條第2 項規定，按正犯之刑減輕之。又本件查獲
    時僅在被告房間內扣得偽鈔半成品31大張（如附表編號一所
    示），並未查獲任何偽鈔成品，復無證據足認乙○○使用被
    告之電腦所印製之偽鈔，已有全部完成之成品，應認被告所
    幫助之正犯乙○○雖已著手實施偽造幣券行為，但仍屬未遂
    階段，公訴人認已既遂，亦有未洽。被告所幫助之正犯既係
    未遂犯，被告自應依刑法第26條前段之規定，按既遂犯之刑
    度遞減其刑。爰審酌被告犯罪之動機、目的、手段、危害程
    度及犯罪後之態度等一切情狀，量處如主文所示之刑，以示
    懲儆。末按，被告前無任何犯罪科刑紀錄，有臺灣高等法院
    被告前案紀錄表在卷可憑，其因結交劣友，一時失慮，致罹
    刑典，歷此偵查、審判及刑之宣告教訓，應知所警惕，信無
    再犯之虞，本院因認所宣告之刑以暫不執行為適當，爰併予
    諭知緩刑3 年，以啟自新。扣案如附表編號一所示之偽鈔半
    成品31大張，係被告犯本件之罪所扣得之偽造幣券，不問屬
    於犯人與否，均應依妨害國幣懲治條例第6 條規定諭知沒收
    ；如附表編號二所示之物，為被告所有，供其實施本件幫助
    犯行所用，爰依刑法第38條第1 項第2 款諭知沒收之。至於
    扣案如附表編號三至十所示之物，被告陳稱均係正犯乙○○
    所有，為乙○○實施偽造幣券犯行所用，衡情應非子虛，而
    共同犯罪行為，始由共犯各負全部責任，本件被告為幫助犯
    ，既非與之共同謀議實施犯罪，即無各負全部責任之可言（
    最高法院74年度台上字第2104號、87年度台上字第3733號裁
    判意旨參照），為此，上開物品既屬正犯實施犯罪所用之物
    ，爰不於本案宣告沒收之，附此敘明。
據上論斷，應依刑事訴訟法第299 第1 項前段，妨害國幣懲治條
例第3 條第3 項、第1 項、第6 條，刑法第11條前段、第30條第
1 項、第2 項、第26條前段、第74條第1 款、第38條第1 項第2
款，罰金罰鍰提高標準條例第1 條前段，判決如主文。
本案經檢察官蘇揚旭到庭執行職務。
中　　華　　民　　國　　94　　年　　11　　月　　16　　日
                  刑事第十六庭  審判長法　官　陳鴻清
                                    　法　官　歐陽漢菁
                                    　法　官　朱嘉川
以上正本證明與原本無異。
如不服本判決，應於判決送達後10日內，向本院提出上訴狀。
                                    　書記官　陳聖儒
中　　華　　民　　國　　94　　年　　11　　月　　21　　日
附錄本案論罪科刑法條全文：
妨害國幣懲治條例第3 條：
意圖供行使之用，而偽造、變造幣券者，處無期徒刑或5 年以上
有期徒刑，得併科5 千元以下罰金。
犯前項之罪，因而擾亂金融，情節重大者，處死刑。
第1 項之未遂犯罰之。
附表：
┌──┬────────┬───────────────┐
│編號│　名　　　稱    │　　數          量            │
├──┼────────┼───────────────┤
│一  │偽造新臺幣500 元│31大張（A4版，每大張均為4 模）│
│    │幣券半成品      │                              │
├──┼────────┼───────────────┤
│二  │電腦（含主機、螢│1 部                          │
│    │幕、鍵盤及滑鼠各│                              │
│    │1 個）          │                              │
├──┼────────┼───────────────┤
│三  │顏料            │1 批                          │
├──┼────────┼───────────────┤
│四  │條碼            │1 批                          │
├──┼────────┼───────────────┤
│五  │印章            │1 批                          │
├──┼────────┼───────────────┤
│六  │光碟            │1 片                          │
├──┼────────┼───────────────┤
│七  │印表機          │1 台                          │
├──┼────────┼───────────────┤
│八  │護貝機          │1 台                          │
├──┼────────┼───────────────┤
│九  │掃瞄器          │1 台                          │
├──┼────────┼───────────────┤
│十  │偽鈔紙          │3 包                          │
└──┴────────┴───────────────┘
